【裁判字號】    99,訴,297
【裁判日期】    991228
【裁判案由】    排除侵害等
【裁判全文】
臺灣屏東地方法院民事判決               99年度訴字第297號
原      告  臺灣糖業股份有限公司
法定代理人  胡懋麟
訴訟代理人  邱芬凌律師
被      告  許校
上列當事人間請求排除侵害等事件，本院於中華民國99年12月14
日言詞辯論終結，判決如下：
    主  文
被告應將坐落屏東縣萬丹鄉○○○段三三三之一二地號面積一六
七五平方公尺土地交還原告。
被告應給付原告新臺幣萬仟零壹拾伍元，及自民國九十九年
六月五日起至清償日止，按週年利率百分之五計算之利息；暨自
民國九十九年六月五日起至交還前項土地之日止，按月給付原告
新臺幣伍佰伍拾元。
原告其餘之訴駁回。
訴訟費用由被告負擔。
本判決原告勝訴部分，於原告以新臺幣拾陸萬仟元供擔保後
，得假執行。
原告其餘假執行之聲請駁回。
    事  實  及  理  由
甲、程序方面
一、原告起訴時聲明被告應給付新臺幣（下同）107,200 元本息
    及按月給付1,787 元部分，嗣於訴訟繫屬中變更為：被告應
    給付85,760元本息及按月給付1,429 元，核僅係減縮應受判
    決事項之聲明，與民事訴訟法第255 條第1 項第3 款相符；
    其刪除「地上物除去」部分，亦同，自應許其所為訴之變更
    。
二、被告經合法通知未於最後言詞辯論期日到場，核無民事訴訟
    法第386 條各款所列情形，爰依原告之聲請，由其一造辯論
    而為判決。
乙、實體方面
一、原告主張：原告所有坐落屏東縣萬丹鄉○○○段333-12地號
    面積1,675 平方公尺土地（下稱系爭土地），被告無權占有
    其全部，租與訴外人許玉英耕作，經原告函催及派員協調婉
    勸交還土地均置之不理，爰依民法第767 條之規定或侵權行
    為之法則，請求被告返還系爭土地。被告占用系爭土地，受
    有相當租金之利益，致原告受損害，被告應返還其利益，爰
    依不當得利及侵權行為之法則，並參考土地法第110 條規定
    ，以申報地價百分之八計算，請求起訴狀繕本送達前5 年之
    不當得利本息，暨至交還系爭土地之日止按月給付相當租金
    之不當得利等語。並聲明：(一)被告應將系爭土地交還原告；
    (二)被告應給付原告85,760元，及自起訴狀繕本送達翌日起至
    清償日止，按週年利率百分之五計算之利息；暨自起訴狀繕
    本送達翌日起至交還前項土地之日止，按月給付原告1,429
    元；(三)願供擔保，請准宣告假執行。
二、被告雖未於最後言詞辯論期日到場，但先前到場則以：伊確
    將系爭土地全部併同相鄰之同段333-22地號土地租與許玉英
    耕作，一年一期，年租金15,000元，迄今已連續10年，但伊
    大約從民國55年即10歲起就開始占用系爭土地，時間已經太
    久，原告之請求權應已罹於時效，而不得對伊主張任何權利
    等語資為抗辯。並聲明：駁回原告之訴。
三、兩造不爭執之事實：
    (一)系爭土地為原告所有，被告許校未經原告同意，即併同曾
      為被告許校所共有、相鄰之同段333-22地號土地，租與不
      知情之許玉英耕作，一年一期，年租金15,000元，迄今已
      連續10年。
    (二)系爭土地地勢低窪，較容易淹水，前因雨季休耕中，該處
      對外通路為遇雨泥濘之曲折冗長田埂，四周為其他農田，
      視野廣闊，人煙稀少。
四、得心證之理由：
    本件兩造所爭執之處，應在於：(一)原告請求權是否罹於時效
    ？(二)原告請求給付之金額是否合理？茲分別說明如下：
    (一)已登記不動產所有人之回復請求權，無民法第125 條消滅
      時效規定之適用，大法官釋字第107 號著有明文。理由書
      以：查民法第769 條、第770 條，僅對於占有他人未登記
      之不動產者許其得請求登記為所有人，而關於已登記之不
      動產，則無相同之規定，足見已登記之不動產，不適用關
      於取得時效之規定，為適應此項規定，其回復請求權，應
      無民法第125 條消滅時效之適用。復查民法第758 條規定
      ：「不動產物權，依法律行為而取得、設定、喪失、及變
      更者，非經登記不生效力」，土地法第43條規定：「依本
      法所為之登記，有絕對效力」。若許已登記之不動產所有
      人回復請求權，得罹於時效而消滅，將使登記制度，失其
      效用。況已登記之不動產所有權人，既列名於登記簿上，
      必須依法負擔稅捐，而其占有人又不能依取得時效取得所
      有權，倘所有權人復得因消滅時效喪失回復請求權，將永
      久負擔義務，顯失情法之平。司法院院字第1833號解釋，
      係對未登記不動產所有人之回復請求權而發。至已登記不
      動產所有人回復請求權，無民法第125 條消滅時效規定之
      適用，應予補充解釋。查系爭土地自36年4 月9 日即登記
      為原告所有，有土地登記謄本在卷可稽（見本院卷第5 頁
      ），縱被告無權占有系爭土地之時間久遠，原告即所有權
      人之回復請求權並無罹於時效可言，仍得隨時行使，被告
      所辯不足取，從而原告依民法第767 條之規定，請求被告
      交還土地，為有理由。
    (二)原告請求5 年內相當租金之不當得利本息，亦無任何規定
      指其罹於時效。又「依不當得利之法則請求返還不當得利
      ，以無法律上之原因而受利益，致他人受有損害為其要件
      ，故其得請求返還之範圍，應以對方所受之利益為度，非
      以請求人所受損害若干為準，無權占有他人土地，可能獲
      得相當於租金之利益為社會通常之觀念，是被上訴人抗辯
      其占有系爭土地所得之利益，僅相當於法定最高限額租金
      之數額，尚屬可採」，最高法院著有61年台上字第1695號
      判例可參。經斟酌系爭土地地勢低窪，較容易淹水，前因
      雨季休耕中，該處對外通路為遇雨泥濘之曲折冗長田埂，
      四周為其他農田，視野廣闊，人煙稀少，為兩造所不爭執
      且經本院履勘屬實，被告將系爭土地及相鄰之同段333-22
      地號土地合併出租之年租金不過為15,000元，亦為兩造所
      不爭執，查系爭土地面積為1,675 平方公尺，相鄰之同段
      333-22地號土地面積為2,130 平方公尺，合計3,805 平方
      公尺，有土地登記謄本附卷可佐（見本院卷第59頁），則
      換算系爭土地部分之年租金為6,603 元（計算式：15,000
      元×1675/3805 ≒6,603 元，小數點不計入），略逾申報
      地價百分之三，尚稱合理，故原告得請求返還不當得利之
      金額，以此為準，5 年合計為33,015元（計算式：6,603
      元×5 ＝33,015元），按月計為550 元（計算式：6,603
      元÷12≒550 元，小數點不計入），僅在此範圍內，為有
      理由，而原告主張以耕地租金法定最高限額計算之，即屬
      過高。至原告依侵權行為法則，亦請求相當租金之損害金
      部分，與上開不當得利之法律關係，為重疊訴之合併，按
      於無權占有之場合，雖難謂不構成侵權行為，但本件相當
      租金之損害金，於超過上述金額之範圍，同屬過高，況被
      告為時效抗辯，則原告請求給付之損害金就超過2 年合計
      13,206元（計算式：6,603 元×2 ＝13,206元）部分，即
      無理由，對原告未較有利。
五、綜上所述，原告依民法第767 條規定，請求被告交還土地，
    為有理由，應予准許。原告就請求被告交還土地之聲明，又
    主張依侵權行為之法則而為選擇訴之合併，即無庸再予審酌
    。原告另依不當得利之法律關係，請求被告給付33,015元，
    及自起訴狀繕本送達翌日即99年6 月5 日起至清償日止，按
    週年利率百分之五計算之遲延利息，暨自起訴狀繕本送達翌
    日即99年6 月5 日起至交還系爭土地之日止，按月給付原告
    550 元之範圍內，為有理由，應予准許，逾此範圍，即為無
    理由，應予駁回。原告就請求被告給付金錢之聲明，又主張
    依侵權行為之法則而為重疊訴之合併，於超過13,206元本息
    及按月給付550 元部分，為無理由，應予駁回，此訴訟標的
    對原告未較有利，於本判決結論無影響。
六、本件原告勝訴部分，經陳明願供擔保請准宣告假執行，核無
    不合，爰酌定相當之擔保金額，予以准許。至其敗訴部分，
    假執行之聲請失所附麗，應予駁回。
七、至兩造其餘之攻擊或防禦方法及未經援用之證據，經本院斟
    酌後，認為均對本判決結果不生影響，自無逐一詳予論駁之
    必要，併此敘明。
八、訴訟費用負擔之依據：民事訴訟法第79條。
中    華    民    國    99    年    12    月    28    日
                  民事第二庭    法  官  蔡嘉裕
正本係照原本作成。
如不服本判決，應於收受送達後20日內，向本院提出上訴狀（須
按他造當事人之人數附繕本）。
中    華    民    國    99    年    12    月    28    日
                                書記官  蘇小雅

司法院資訊處製作；財團法人民間司法改革基金會備份。
